最高法院刑事判決　　　　　　　　　　　　　　　八十八年度台上字第六四四三號
　　上　訴　人　鄧時海　男
　　被　　　告　乙○○　男
　　　　　　　　丁○○　男
　　　　　　　　丙○○　男
　　　　　　　　甲○○　男
右上訴人因自訴被告等行使偽造文書案件，不服台灣高等法院中華民國八十六年九月
三十日第二審判決（八十六年度上易字第二三四七號，自訴案號：台灣台北地方法院
八十四年度自字第一三九○號），提起上訴，本院判決如左：
    主  文
原判決關於乙○○、丁○○、丙○○、甲○○部分撤銷，發回台灣高等法院。
    理  由
本件原判決認定上訴人即自訴人鄧時海係自訴被告乙○○、丁○○、丙○○、甲○○
共同公然侮辱、誹謗，及未經陳修姚、李宜芳、唐克杰、施正忠、涂金盛之同意將渠
等之簽名附於訟爭申訴書後，偽造文書並行使之。是其所自訴行使偽造私文書部分之
直接被害人應係陳修姚、李宜芳、唐克杰、施正忠、涂金盛，而非上訴人。其就行使
偽造文書部分既非直接被害人，就該部分自不得提起自訴。又行使偽造私文書罪之法
定本刑為「五年以下有期徒刑」，而公然侮辱及誹謗罪之刑度分別為「拘役或三百元
以下之罰金」及「二年以下有期徒刑、拘役或一千元以下之罰金」，不得提起自訴部
分係較重之行使偽造私文書罪，本件自訴為不合法云云，因而維持第一審關於此部分
諭知不受理之判決，駁回上訴人在原審之上訴，固非無見。
惟查關於刑法第二百十條偽造私文書罪，其得提起自訴之被害人，依司法院院字第一
七○二號解釋及本院二十五年上字第五○一九號、二十九年上字第一七八七號判例所
示意旨，應不以文書之真正名義人為限。苟因該項偽造或變造之文書足以蒙受損害者
，即屬本罪之直接被害人，可提起自訴。本件上訴人自訴意旨既謂被告丁○○、丙○
○、甲○○為達誹謗上訴人之目的，係以召開國術、武術不分家會議紀錄等為名，使
陳修姚、李宜芳、唐克杰、施正忠、涂金盛簽名，但並未提供訟爭申訴書供其等觀看
，事後更未經同意將其等之簽名附於訟爭申訴書後，以其等之名義由被告乙○○予以
寄發，係以行使偽造私文書為方法，達到誹謗上訴人之目的，牽連犯刑法第二百十六
條、第二百十條、第三百零九條第一項、及第三百十條第二項之罪嫌云云。則上訴人
似係以被告等行使偽造私文書足以使其蒙受損害為自訴意旨，能否認其非本罪之直接
被害人，尚非無研求之餘地。且上訴人於原審上訴時，亦提出上揭司法院解釋及本院
判例，主張其為直接被害人，原審對此未說明其不予採納之理由，遽行判決，亦有理
由不備之違誤。上訴意旨指摘原判決關於此部分不當，非無理由，應認有撤銷發回更
審之原因。
據上論結，應依刑事訴訟法第三百九十九條前段，判決如主文。
中      華      民      國    八十八    年      十一    月     十一     日
                              最高法院刑事第十一庭
                                  審判長法官  莊  登  照
                                        法官  洪  明  輝
                                        法官  蔡  清  遊
                                        法官  黃  一  鑫
                                        法官  林  秀  夫
      右正本證明與原本無異
                                              書  記  官
中      華      民      國    八十八    年      十一    月     十九     日
                                                                        Ｒ
